臺灣新竹地方法院民事簡易判決
109年度竹東簡字第208號
原      告  曾双銘  
訴訟代理人  李怡卿律師          
被      告  曾雙鎮  
訴訟代理人  曾健瑋  
上列當事人間請求確認通行權存在等事件，本院於民國110年3月
9日辯論終結，判決如下：
    主      文
確認原告就被告所有坐落新竹縣○○鄉○○段○○○○○地號土地內如附
圖所示Ａ部分面積四九點零二平方公尺之範圍有通行權存在。
被告應容忍原告於前項通行權存在之範圍內整建路基、鋪設水泥
、柏油路面，不得為禁止或設置障礙物或為其他妨害通行之行為
。
訴訟費用由原告負擔。
    事實及理由
壹、程序方面：
一、按確認法律關係之訴，非原告有即受確認判決之法律上利益
    者，不得提起之，民事訴訟法第247條第1項前段定有明文。
    所謂即受確認判決之法律上利益，係指法律關係之存否不明
    確，原告主觀上認其在法律上之地位有不安之狀態存在，且
    此種不安之狀態，能以確認判決將之除去者而言，若縱經法
    院判決確認，亦不能除去其不安之狀態者，即難認有受確認
    判決之法律上利益（最高法院52年度台上字第1240號判決意
    旨參照）。經查，原告主張其對相鄰之被告所有之坐落新竹
    縣○○鄉○○段00000地號土地（下稱系爭土地）有如後述更正
    後聲明之通行權存在，為被告所否認，則兩造對於原告得否
    對被告主張袋地通行權既有爭執，原告私法上地位難謂無受
    侵害之危險，又此項危險得以其對於被告之確認判決除去，
    揆諸首揭說明，原告提起本件確認訴訟，有受確認判決之法
    律上利益，其提起本件確認之訴，於法即無不合。
二、次按不變更訴訟標的，而補充或更正事實上或法律上之陳述
    者，非為訴之變更或追加。民事訴訟法第256 條亦定有明文
    。本件原告起訴時原係請求：⑴確認原告對被告所有系爭土
    地如起訴狀附圖一所示60平方公尺（即紅色部分，面積以實
    測為準）之範圍有通行權存在；⑵被告應容忍原告於前項通
    行權存在之範圍內整建路基、鋪設水泥、柏油路面，不得為
    禁止或設置障礙物或為其他妨害通行之行為。嗣經本院會同
    兩造及新竹縣竹東地政事務所地政人員至現場勘測後，原告
    於民國110 年3 月4 日具狀更正上開第1項聲明為：確認原
    告對被告土地內如新竹縣竹東地政事務所複丈日期109 年12
    月4日之複丈成果圖（下稱附圖）所示Ａ部分（面積49.02平
    方公尺）之範圍有通行權存在（見本院卷第125 頁），核其
    所為，僅係將原訴之聲明請求確認通行位置及面積依據新竹
    縣竹東地政事務所繪測之複丈成果圖而為事實上之補充、更
    正，非屬訴之變更或追加，參諸前揭規定，要無不合，應予
    准許。
貳、實體方面：
一、原告主張：原告所有坐落新竹縣○○鄉○○段000地號土地（下
    稱原告土地）於90年間因贈與而取得，長期供作農業使用，
    原告擬於原告土地經營有機農場，並向新竹縣芎林鄉公所申
    辦農業用地容許作農作設施使用獲准，得設置溫室、管理室
    等農作產銷設施，且原告已向財政部國有財產署中區分署承
    租比鄰之同段193地號土地。惟原告土地四周均為他人土地
    所圍繞，與公路並無適宜之聯絡，即令承租同段193地號土
    地後，仍必須經由他人土地，方可通行至公路，致無法為通
    常使用，而成為袋地，有通行周圍地之必要。又與原告土地
    相近、比鄰同段193地號土地之之系爭土地為被告所有，原
    告向來僅能經由系爭土地如附圖所示Ａ部分之農路通行出入
    ，方得對外聯絡至新竹縣芎林鄉東海三街之道路。系爭土地
    上之農路自70年左右即已存在，已為公眾使用之既成農用道
    路，因路面年久失修，路面有破損、碎石、泥土散佈，且路
    面不平傾斜，不利於農耕運輸機、農用貨卡車出入，故有整
    修、鋪設道路之需求，道路寬度應以3 公尺為適當，如此始
    能適當利用原告土地。而原告主張通行如附圖所示Ａ部分，
    其最寬、最窄處分別為2.85公尺、2.34公尺，因西側靠近13
    7地號土地上有加蓋水圳溝，故原告主張通行如附圖所示Ａ部
    分之範圍，勉強得使小型汽貨車安全通行，堪認為對周圍土
    地損害最少之方法。因原告主張，遭被告所拒絕。爰依民法
    第787 條及第788 條第1項之規定提起本件訴訟。並聲明：⑴
    確認原告對被告土地內如附圖所示Ａ部分面積49.02平方公尺
    之範圍有通行權存在；⑵被告應容忍原告於前項通行權存在
    範圍內整建路基、鋪設水泥、柏油路面，不得為禁止或設置
    障礙物或為其他妨害通行之行為。
二、被告則以：被告並未阻礙原告通行，亦同意原告通行，但不
    同意原告其餘請求。系爭土地目前種植水稻，機具是從農田
    另一邊通過，人工搬運時則會通過附圖所示Ａ部分之碎石路
    面，該碎石路面現狀雖有稍微傾斜，但仍可通行，希望保持
    現狀，避免將來變成既有道路等語資為抗辯。並聲明：原告
    之訴駁回。
三、得心證之理由：㈠
　㈠按土地因與公路無適宜之聯絡，致不能為通常使用時，除因
    土地所有人之任意行為所生者外，土地所有人得通行周圍地
    以至公路。前項情形，有通行權人應於通行必要之範圍內，
    擇其周圍地損害最少之處所及方法為之。民法第787 條第1
    項、第2 項前段定有明文。又民法第787 條第1 項所定之通
    行權，其主要目的，不僅專為調和個人所有之利害關係，且
    在充分發揮袋地之經濟效用，以促進物盡其用之社會整體利
    益，從而明定周圍地所有人負有容忍通行之義務。是袋地通
    行權，非以袋地與公路有聯絡為已足，尚須使其能為通常之
    使用。而是否為通常使用所必要，除須斟酌土地之位置、地
    勢及面積外，尚應考量其用途。至於如何擇其周圍地損害最
    少之處所及方法，應依社會通常觀念，就附近周圍地之地理
    狀況、相關公路位置、與通行必要土地之距離、相鄰土地利
    用人之利害得失及其他各種情事，按具體事例斟酌判斷。　
　㈡原告主張其所有之原告土地為周圍之土地所包圍，雖其業已
    承租同段193地號土地，但與公路仍無適宜聯絡之事實，已
    據提出地籍圖、原告土地登記謄本、現場照片、租賃契約書
    及公證書等為證，並經本院會同兩造及新竹縣竹東鎮地政事
    務所指派測量人員現場勘驗屬實，有本院勘驗筆錄及附圖在
    卷可憑。觀諸地籍圖、本院勘驗筆錄、現場照片可知，原告
    土地面積為1,833.02平方公尺，屬於特定農業區之農牧用地
    ，原告土地之北側、東側均為同段193 地號土地，193地號
    土地亦與系爭土地相鄰，原告土地西側為同段185地號土地
    ，南側亦為他人土地，四周均非屬道路，堪認原告土地確屬
    與公路無聯絡之袋地，而有通行周圍地以至公路之必要。
　㈢查原告所承租、位於原告土地北側之193地號土地，與系爭土
    地相鄰，系爭土地現狀已有一條鋪設柏油之產業道路可通往
    新竹縣芎林鄉東海三街，而附圖所示Ａ部分（面積49.02平方
    公尺），現狀並非做農耕使用，係一碎石路面（見本院卷第
    29、31、109頁），原告土地經由193地號土地，再經附圖所
    示Ａ部分範圍，確可通達上開產業道路，進而達到對外聯絡
    之東海三街，此有地籍圖、現場照片、本院勘驗筆錄可參。
    觀諸此通行方案不僅距離較近，利於原告通行，而達土地充
    分利用之目的，且所需利用周圍土地面積較少，對於周圍土
    地侵害之情形較小，經核確係通行必要範圍內對周圍土地損
    害最少之處所及方法，而得為原告土地通常使用。
　㈣又按有通行權人於必要時，得開設道路；民法第788條第1項
    前段定有明文。至於有無必要開設道路，開設如何路面、寬
    度之道路，應參酌相關土地及四周環境現況、目前社會繁榮
    程度、一般交通運輸工具、通行需要地通常使用之必要程度
    、通行地受損害之程度等事項酌定之（最高法院95年度台上
    字第1718號判決意旨參照）。本件原告就附圖所示Ａ部分土
    地有通行權存在，已如前述，被告自負有容忍原告通行該範
    圍土地之義務。再經本院現場勘查結果，附圖所示Ａ部分與
    相連之產業道路有高低落差，且路面呈現傾斜、不平，上有
    碎石，西側緊鄰水溝，有本院勘驗筆錄及履勘現場照片在卷
    可佐（見本院卷第105至109頁、第147至149頁），又參以原
    告通行土地之目的在將原告土地開發為溫室，作為農業使用
    ，此據原告提出新竹縣芎林鄉公所109年4 月21日芎鄉農字
    第1094700064號函文暨所附之農業用地農業設施容許使用同
    意書為證（見本院卷第23至25頁），目前農業機械化時代，
    本即有使用農用機具之必要， 且以目前農耕實務觀之，除
    需使用農業機具翻土整地外，亦需使用運輸工具才能將農業
    機具載運至原告土地上，原告土地生產之農作物亦需藉由運
    輸工具才能對外運送，是原告通行時，既有農作供車輛通行
    之必要，為求通行之便利及安全，應認有於通行範圍內鋪設
    道路之需要。故原告請求應容許其在通行範圍之土地上整建
    路基、鋪設水泥、柏油路面，堪認應屬必要且合理。況在通
    行範圍內整建路基、鋪設水泥、柏油路面後，被告所有之系
    爭土地，或附近土地之所有人，亦可利用該道路對外通行，
    對渠等及整體經濟利益均無不利。是原告請求被告應容許其
    在通行範圍土地內整建路基、舖設水泥、柏油路面，並不得
    在上開土地為禁止或設置障礙物或為其他妨害原告通行之行
    為，亦認有據。
四、綜上所述，原告依民法第787 條第1 項、第788 條第1 項前
    段規定，請求確認其就被告所有系爭土地如附圖所示Ａ 部分
    （面積49.02平方公尺）之範圍有通行權存在，並請求被告
    應容忍原告在如附圖所示Ａ部分土地整建路基、鋪設水泥、
    柏油道路，不得有禁止或設置障礙物或為妨害原告通行之行
    為，洵屬有據，應予准許。
五、確認判決僅為確認請求權存在之判決，並無執行力，其性質
    屬不適於強制執行，而不行為之請求，亦不適於強制執行，
    故本件自無宣告假執行之餘地。
六、末按因共有物分割、經界或其他性質上類似之事件涉訟，由
    敗訴當事人負擔訴訟費用顯失公平者，法院得酌量情形命勝
    訴之當事人負擔其一部；因敗訴人之行為所生之費用，按當
    時之訴訟程度，為伸張或防衛權利所必要者，法院得酌量情
    形，命勝訴之當事人負擔其全部或一部，民事訴訟法第80條
    之1、第81條第2款分別定有明文。本件原告欲通行被告所有
    之土地，被告為防衛其權利而不同意原告之請求，所為訴訟
    行為應在防衛其權利所必要之範圍內，且於法院判決前，被
    告應供原告通行之範圍位置尚不明確，亦難認被告有不主動
    履行法定義務之情事。是若令提供土地讓原告通行之被告，
    再行負擔訴訟費用，尚非事理所平，爰依上開規定命勝訴之
    原告負擔訴訟費用。
七、本件判決基礎俱已臻明確，兩造其餘攻防方法及訴訟資料經
    本院審酌後，核與判決不生影響，無逐一論駁之必要，附此
    敘明。
八、訴訟費用負擔之依據：民事訴訟法第78條、第80條之1 。
中　　華　　民　　國　　110 　年　　3 　　月　　31　　日
                  竹東簡易庭  法  官  李珮瑜
以上正本證明與原本無異。
如不服本判決，須於判決送達後20日內向本庭提出上訴狀（應按
他造當事人之人數附繕本）；如委任律師提起上訴者，應一併繳
納上訴審裁判費。
中　　華　　民　　國　　110 　年　　4 　　月　　1 　　日
                              書記官  蕭宛琴